臺灣臺北地方法院刑事判決　　　　　　　 95年度訴字第717號
　　公　訴　人　臺灣臺北地方法院檢察署檢察官
　　被　　　告　甲○○
上列被告因偽造文書等案件，經檢察官提起公訴（九十五年度偵
字第五八四二號），嗣因被告就被訴事實為有罪之陳述，經本院
告知簡式審判程序意旨，並聽取公訴人及被告之意見後，本院合
議庭裁定由受命法官獨任依簡式審判程序審理，茲判決如下：
    主    文
甲○○共同行使偽造公文書，足以生損害於公眾及他人，處有期
徒刑壹年貳月。如附表所示之偽造印文均沒收。
    事實
一、甲○○為達到向銀行貸款之目的，明知其國民身分證是由吳
    麗君（甲○○之妹妹）所保管，並未遺失，竟基於使公務員
    登載不實之犯意，於民國九十四年四月二十二日前往臺北市
    大安區戶政事務所，謊稱身分證於九十四年四月二十日遺失
    ，致使該管公務員將甲○○身分證遺失之不實事項，登載於
    職務上所掌管之公文書，而補發身分證予甲○○，足以生損
    害於戶政機關對於國民身分證補發管理之正確性。且甲○○
    明知其未在萬華機械有限公司（下稱萬華公司）擔任會計之
    職務，亦未曾領取萬華公司支付之薪資，竟基於意圖為自己
    不法所有及行使偽造私文書、公文書、特種文書、使公務員
    登載不實之犯意，連續於民國九十四年五月間，分別至下述
    銀行：(1)持上開補發之身分證及其自與其具有犯意聯絡之真
    實姓名年籍均不行之成年人處取得之偽造私文書性質之萬華
    公司扣繳憑單、偽造特種文書性質之在職證明書、偽造公文
    書性質之財政部臺北市國稅局（下稱國稅局）九十二年度綜
    合所得稅各類所得資料清單等財力證明，向富邦銀行申辦貸
    款新臺幣（下同）三十六萬元；(2)持上開補發之身分證，及
    其自與其具有犯意聯絡之真實姓名年籍均不行之成年人處取
    得之偽造私文書性質之萬華公司扣繳憑單，向臺新銀行申辦
    現金卡，並以現金卡提領十五萬七千五百元；(3)持上開補發
    之身分證，及其自與其具有犯意聯絡之真實姓名年籍均不行
    之成年人處取得之偽造私文書性質之萬華公司扣繳憑單，向
    國泰世華銀行申辦貸款二十五萬元。以上開方式表示其具有
    資力，施用詐術，致使各該銀行之承辦人因此誤信甲○○係
    任職於萬華公司並領受薪資，為有資力之人，陷於錯誤之債
    信評估，而同意甲○○之貸款申請而核貸，致生損害於萬華
    公司、上開銀行及國稅局對於所得稅管理之正確性。
二、案經臺灣臺北地方法院檢察署檢察官自動檢舉偵查起訴。
    理    由
甲、程序部分：
    按本件被告所犯係死刑、無期徒刑、最輕本刑為三年以上有
    期徒刑以外之罪，其於準備程序就前揭被訴事實為有罪之陳
    述，經法官告知簡式審判程序之旨，並聽取其與公訴人之意
    見後，本院認無不得或不宜改依簡式審判程序進行之處，爰
    依刑事訴訟法第二百七十三條之一第一項、第二百八十四條
    之一，裁定本件由受命法官獨任進行簡式審判程序，合先敘
    明。
乙、實體部分：
一、證據之認定：
    上述犯罪事實，業據證人楊士賢、吳麗君、陳建宏、許慈蘭
    、邱安琪、盧嘉俊、林佩樺證述綦詳（九十四年度偵字第二
    ００三三號偵查卷(一)第四十六頁至第四十八頁調查筆錄、第
    一二五頁至第一二六頁訊問筆錄、第一三七頁至第一五二頁
    調查筆錄、第一五五頁至第一六二頁調查筆錄、第一六五頁
    至第一七０頁調查筆錄、第一七七頁至第一八二頁調查筆錄
    ，同上偵查卷(二)第六十二頁至第六十六頁訊問筆錄參照），
    並有被告申辦貸款所行使之補領國民身分證之申請書、偽造
    之萬華公司扣繳憑單、在職證明書、國稅局九十二年度綜合
    所得稅各類所得資料清單、富邦銀行信用貸款申請書及申辦
    資料、國泰世華銀行消費者貸款申請書及申辦資料、臺新銀
    行現金卡申請書及申辦資料（九十四年度偵字第二００三三
    號偵查卷(一)第十頁至第二十二頁、第二十四頁至第二十七頁
    、第一一０頁、第一一二頁至第一一三頁、同上偵查卷(二)第
    七十九頁至第八十三頁至第一０二頁參照），及偵查中檢察
    官函查被告債信資料之財團法人金融聯合徵信中心當事人查
    詢個人資料回覆書、國稅局三重稽徵所函、被告九十二年、
    九十三年綜合所得稅籍資料、萬華公司九十二年、九十三年
    綜合所得ＢＡＮ給付清單在卷足憑（九十四年度偵字第二０
    ０三三號偵查卷(一)第六十六頁至第六十七頁、同上偵查卷(二)
    第十頁至第十三頁），又依檢察官於偵查中勘驗國泰世華銀
    行三民分行之監視器畫面之勘驗筆錄（同上偵查卷(二)第七十
    四頁筆錄參照），足認被告確實親自前往國泰世華銀行申辦
    等情，且被告亦對上開犯罪事實於本院九十六年二月六日審
    理時供承不諱（本院前開期日審判筆錄參照），是依上述補
    強證據已足資擔保被告於本院審理中所為之上開任意性自白
    具有相當程度之真實性，而得使本院確信被告前述自白之犯
    罪事實確屬真實，參照刑事訴訟法第一百五十六條第一項、
    第二項規定，本院自得依被告前述自白及各該補強證據認定
    被告確有為前述犯行。從而，本件事證明確，被告犯行亦堪
    以認定。
二、論罪科刑之法律適用：
  (一)按被告行為後，刑法業於九十四年二月二日修正公布，九十
    五年七月一日起施行，其中刑法第二百十二條偽造特種文書
    、第二百十四條使公務員登載不實罪、同法第三百三十九條
    第一項之詐欺罪，法定刑罰金部分分別為銀元三百元、五百
    元及一千元以下罰金，據修正後刑法施行法增訂第一條之一
    ：「中華民國九十四年一月七日刑法修正施行後，刑法分則
    編所定罰金之貨幣單位為新臺幣。九十四年一月七日刑法修
    正時，刑法分則編未修正之條文定有罰金者，自九十四年一
    月七日刑法修正施行後，就其所定數額提高為三十倍。但七
    十二年六月二十六日至九十四年一月七日新增或修正之條文
    ，就其所定數額提高為三倍」及刑法第三十三條第五款修正
    為：「主刑之種類如下：五、罰金：新臺幣一千元以上，以
    百元計算之」等規定，是依修正後之法律，上開三罪所得科
    處之罰金刑最高分別為為新臺幣九千元、一萬五千元、三萬
    元，最低均為新臺幣一千元，上開刑法分則之處罰條文其法
    定罰金刑之最高額雖未有變動，惟最低額已提高為新臺幣一
    千元以上。經比較新舊法結果，認適用被告行為後之新法規
    定，對被告並非較為有利。是核被告所為，係犯修正前刑法
    第二百十六條、第二百十條行使偽造私文書（扣繳憑單）、
    第二百十六條、第二百十二條之行使偽造特種文書（在職證
    明書）、第二百十六條、第二百十一條行使偽造公文書（九
    十二年度綜合所得稅各類所得資料清單）、第二百十六條、
    第二百十四條行使使公務員登載不實罪（行使所補辦國民身
    分證）、第三百三十九條第一項詐欺罪（向銀行申辦貸款及
    現金卡）。被告與犯罪事實欄所載與其具有犯意聯絡之人偽
    造如附表所示之印文後，用以偽造特種文書及公文書，其偽
    造如附表所示之印文係偽造特種文書、公文書之階段行為，
    不另論罪。被告偽造私文書、特種文書、公文書、使公務員
    登載不實後，復加以行使，其上開所為之偽造文書行為及使
    公務員登載不實之行為為行使偽造私文書、特種文書、公文
    書、使公務員登載不實之行為所吸收亦不另論罪。被告與犯
    罪事實欄所載之真實姓名年籍均不詳之成年人，具有犯意聯
    絡及行為分擔，為共同正犯。被告先後多次行使偽造私文書
    、行使使公務員登載不實、詐欺罪之犯行，時間緊接、方法
    相同，所犯基本構成要件相同，顯係出於概括之犯意為之，
    均為連續犯，均依修正前刑法第五十六條之規定，各論以一
    罪，並依法加重其刑（又被告行為後，刑法之上開修正，亦
    刪除刑法第五十六條，被告行為時之刑法第五十六條規定：
    「連續數行為而犯同一之罪名者，以一罪論。但得加重其刑
    至二分之一。」；至被告行為後上開法條則已刪除。該項刪
    除雖非犯罪構成要件之變更，但已影響行為人刑罰之法律效
    果，自屬法律有所變更，而有比較新舊法之必要。而本案被
    告先後多次犯行，若依舊法規定，僅以一罪論；若依新法，
    則須分論併罰。經比較新、舊法之結果，應以被告行為時之
    舊法較有利於被告）。被告為達到貸款之目的而犯上開五罪
    ，具有方法結果之牽連關係，為牽連犯，應依修正前刑法第
    五十五條前段之規定，從一重論以刑法第二百十六條、第二
    百十一條之行使偽造公文書罪（如前所述，被告行為後，刑
    法業經修正，關於第五十五條牽連犯之規定業經刪除，於新
    法施行後，被告之數犯罪行為，應予分論併罰。此條刪除雖
    非犯罪構成要件之變更，然顯已影響行為人刑罰之法律效果
    ，自屬法律有變更，比較新舊法之結果，以舊法之牽連犯較
    有利被告）。被告於犯罪事實一(1)同時行使使公務員登載不
    實、私文書、特種文書、公文書，於犯罪事實一(2)(3)同時行
    使使公務員登載不實、私文書，為一行為觸犯數罪名，為想
    像競合犯（如前所述，刑法修正後，刑法第五十五條想像競
    合犯之條文內容由「一行為而觸犯數罪名者，從一種處斷」
    修正為「一行為而觸犯數罪名者，從一種處斷。但不得科以
    較輕罪名所定最輕本刑以下之刑」，該條之修正，並無有利
    、不利情形，僅為實務見解之明文化），應適用裁判時法。
    」最高法院九十五年九月十四日第五次刑事庭臨時庭長會議
    決議參照）。檢察官雖在證據及所犯法條漏列刑法第二百十
    六條、第二百十二條行使偽造特種文書，惟在犯罪事實欄已
    記載被告行使在職證明書，而該文書係關於表彰服務或其他
    相類之證書，自屬特種文書，則此部份行使偽造特種文書業
    經起訴，本院自應加以裁判。
  (二)爰審酌被告之犯罪動機、目的、手段、犯罪所造成之損害，
    犯後不思悔改，意圖以其精神疾病而卸免其責，暨其智識程
    度不高、並無前科素行尚稱良好等一切情狀，對被告量處如
    主文所示之刑。
  (三)如附表所示偽造萬華公司在職證明書上之「萬華機械有限公
    司」、負責人「楊玉堂」之偽造印文及偽造九十二年度綜合
    所得稅各類所得清單之「財政部臺北國稅局松山分局多功能
    櫃檯」之偽造印文各一枚，應依刑法第二百十九條之規定宣
    告沒收。至於上開偽造印文，係以不詳方式為之，無法證明
    確有上開偽造印章存在，故不依刑法第二百十九條之規定諭
    知沒收，亦併敘明。
  (四)被告雖於本院審理時表示其患有精神疾病，本案係因為其智
    識程度不高，遭他人欺騙陷害，認為其具有精神障礙等情，
    ，本院為此函請臺北市馬偕紀念醫院為被告於案發當時之精
    神狀況而為鑑定，經鑑定結果為：被告因長期精神分裂症及
    其智能較低，以致於辨識行為違法之能力較常人減低，惟在
    案發當時，被告並非因精神障礙或其他心智缺陷致無法辨識
    其行為違法或欠缺依其辨識而行為之能力等語，此有該院九
    十五年十二月十三日馬院醫精字第０九五０００三六０六號
    號函附精神鑑定報告書在卷足稽（本院卷參照），且依上開
    鑑定報告，鑑定人醫師尚認：被告於鑑定當時智力測驗結果
    雖為輕度智能不足程度，但測驗中具有高度作假態勢，得分
    僅能參考，被告在鑑定當時，意識清楚，態度卻顯作態，不
    願合作，即使在訪談中可以確定曾有幻聽妄想，但不能在其
    行為中觀察到其行為受到精神病狀嚴重影響之狀況，雖其智
    力測驗達到輕度智能不足，惟企圖誇大操弄測驗結果，且被
    告雖表示案發當時因為服用精神科之藥物，使其當時意識不
    清楚，惟被告服用該藥物已將近一年，病歷上並無註明被告
    對該藥物有何不適應之情況，是本院綜合上開鑑定報告所述
    ，被告尚且能操弄測驗結果，則其當時對於外界事務之知覺
    理會及判斷作用，以及自由決定意思之能力，尚難謂已較普
    通人之平均程度顯然減退，因此被告行為時之精神狀態尚未
    達到精神耗弱或心神喪失。是被告辯稱：因其精神疾病導致
    造成本件犯行，欠缺責任能力，尚難可採，併予敘明。
據上論斷，應依刑事訴訟法第二百七十三條之一第一項、第二百
九十九條第一項前段，刑法第二條第一項前段、第二十八條、第
二百十六條、第二百十條、第二百十一條、第二百十二條、第二
百十四條、第三百三十九條第一項、第五十五條、第二百十九條
，刑法施行法第一條之一，修正前刑法第五十六條、第五十五條
後段，判決如主文。
本案經檢察官涂永欽到庭執行職務。
中　　華　　民　　國　　96　　年　　2 　　月　　12　　日
　　　　　　　　　刑事第九庭    法　官　葉珊谷
以上正本證明與原本無異。
如不服本判決，應於判決送達後10日內，向本院提出上訴狀。
　　　　　　　　　　　　　　　　書記官　顏淑華
中　　華　　民　　國　　96　　年　　2 　　月　　12　　日
附表：
1.萬華公司在職證明書上偽造「萬華機械有限公司」、「楊玉堂
   」之印文各一枚（九十四年度偵字第二００三三號偵查卷(一)
   第二十頁參照）。
2.國稅局九十二年度綜合所得稅各類所得資料清單上偽造「財政
  部臺北國稅局松山分局多功能櫃檯」之印文一枚（同上偵查卷
  第二十二頁參照）。
附錄本案論罪科刑法條全文：
刑法第二百十條
偽造、變造私文書，足以生損害於公眾或他人者，處五年以下有
期徒刑。
刑法第二百十一條：
偽造、變造公文書，足以生損害於公眾或他人者，處一年以上七
年以下有期徒刑。
中華民國刑法第二百十二條：
偽造、變造護照、旅券、免許證、特許證及關於品行、能力、服
務或其他相類之證書、介紹書，足以生損害於公眾或他人者，處
一年以下有期徒刑、拘役或三百元以下罰金。
刑法第二百十四條：
明知為不實之事項，而使公務員登載於職務上所掌之公文書，足
以生損害於公眾或他人者，處五年以下有期徒刑、拘役或五百元
以下罰金。
刑法第二百十六條：
行使第二百十條至第二百十五條之文書者，依偽造、變造文書或
登載不實事項或使登載不實事項之規定處斷。
刑法第三百三十九條：
意圖為自己或第三人不法之所有，以詐術使人將本人或第三人之
物交付者，處五年以下有期徒刑、拘役或科或併科一千元以下罰
金。
以前項方法得財產上不法之利益或使第三人得之者，亦同。
前二項之未遂犯罰之。
